【裁判字號】    94,重訴,79
【裁判日期】    950911
【裁判案由】    損害賠償
【裁判全文】
臺灣士林地方法院民事判決              94年度重訴字第79號
    原      告  乙○○
    訴訟代理人  李義忠律師
    被      告  丙○○
                            1.
    訴訟代理人  戊○○
上列當事人間請求損害賠償事件，本院於95年8月28日言詞辯論
終結，判決如下：
    主  文
被告應給付原告新台幣伍佰玖拾伍萬捌仟伍佰柒拾壹元，及其中
新台幣肆佰肆拾伍萬捌仟伍佰柒拾壹元自民國九十三年十一月二
十五日起至清償日止，按年利率百分之五計算之利息。
原告其餘之訴駁回。
訴訟費用由被告負擔二分之一；餘由原告負擔。
本判決第一項於原告以新台幣貳佰萬元供擔保後，得假執行。但
被告如於執行標的物拍賣、變賣前，以新臺幣伍佰玖拾伍萬捌仟
伍佰柒拾壹元為原告預供擔保後，得免為假執行。
原告其餘假執行之聲請駁回。
    事實及理由
一、原告起訴主張：被告於民國92年8 月28日凌晨1 時30分許，
    駕駛車牌號碼HZ-7609 號自用小客車，沿臺北市內湖區並未
    劃設標線之大湖山莊街由西向東行駛，行經該路段五指幹17
    號電桿前之左轉上坡彎道處，應注意汽車行駛於未劃設標線
    之道路，應靠右行駛，且若遇有特殊情形必須行駛左側道路
    時，除應減速慢行外，並注意前方來車及行人，而當時天氣
    晴，雖屬夜間但有夜間照明，並無不能注意之情事，竟疏未
    注意而靠左側道路行駛且未注意對向來車狀況，適原告騎乘
    車牌號碼BKT-159 號重機車，沿該路段由東向西行駛至該路
    段五指幹17號電桿處，原告因而避煞不及，致與被告所駕之
    自用小客車發生碰撞，原告因而受有頭部外傷合併腦挫傷及
    右側腦出血、左側骨盆骨折，經送醫治療後，仍有左側肢體
    肌無力及控制障礙之情形、力量約四分併反射異常之中度肢
    障，且造成記憶力及認知功能障礙，於身體健康留下重大傷
    害，原告受傷後，自92年8 月28日至95年6 月間，支付醫藥
    費共新台幣（下同）246,293 元，且因受傷住院，自92 年9
    月9 日至11月20日需看護費用158,400 元，就診車資計算至
    95年7 月7 日共22,320元，原告因傷已終生不能工作，以每
    月月薪17,400元計算，自92年8 月29日至93年11月24日，毋
    庸扣除中間利息，93年11月25日至132 年7 月3 日，依目前
    銀行存款利息年息1.645%扣除中間利息，被告共應賠償原告
    喪失勞動能力之損害7,141,386 元，原告因身體受傷，精神
    肉體所受痛苦甚大，故請求非財產上損害金額3,000,000 元
    ，以上合計10,568,399元（原告誤算為10,569,399元），扣
    除已領取之第三人強制險710,000 元，爰依侵權行為之法律
    關係向被告請求等語。並聲明：(一)被告應給付原告9,859,39
    9 元，及其中6,836,543 元，自93年11月25日起至清償日止
    ，按年息5%計算之利息。(二)原告願供擔保請准宣告假執行。
二、被告辯稱：就肇事責任及車禍經過依刑事判決認定內容，被
    告不爭執，對原告主張之醫療費用、看護費、車資部分亦不
    爭執，惟認為原告主張其喪失勞動能力部分，與事實不符，
    前於92年12月8日行車事故鑑定時即發現原告能獨自快步行
    走，於94年12月2日又發現原告出現在東南技術學院徒步行
    走，且騎機車等紅綠燈時以單腳和雙腳支撐，足見原告已無
    須他人長期陪伴，又以原告於東南技術學院之成績，尚較受
    傷前進步，足見原告提出之鑑定報告不足以真實呈現客觀之
    實際情形，又原告請求之精神慰撫金3,000,000元實屬過高
    等語。並聲明：(一)駁回原告之訴。(二)願供擔保請准免為假執
    行。
三、兩造不爭執部分：(一)肇事責任及車禍經過依本院93年度交易
    字第199 號刑事判決認定之結果，兩造不爭執，過失責任在
    被告。(二)原告請求之醫療費用246,293 元、車資22,320元、
    看護費用158,400 元。(三)第三人強制責任險給付710,000 元
    應自損害賠償金額扣除。兩造之爭點：(一)原告請求被告賠償
    92年8 月29日至132 年7 月3 日間勞動能力減少之損害金額
    7,141,386 元是否可採？。(二)原告請求被告賠償慰撫金3,00
    0,000 元，是否可採？
四、本院得心證之理由：
  (一)原告主張被告於前揭時、地駕駛自用小客車在未劃設標線之
    該路段未靠右行駛，而行駛左側道路時，亦未注意前方來車
    而與原告所騎乘之重機車發生碰撞，並致原告受有頭部外傷
    合併腦挫傷及右側腦出血、左側骨盆骨折，經送醫治療後，
    仍有左側肢體肌無力及控制障礙之情形、力量約四分併反射
    異常之中度肢障，且造成記憶力及認知功能障礙等事實，有
    臺北市政府警察局交通警察大隊交通事故肇事原因初步分析
    研判表、臺北市○○○○○道路交通事故現場圖及臺北市車
    輛行車事故鑑定委員會鑑定意見書各1 份、肇事現場照片影
    本4 張及三軍總醫院附設民眾診療服務處92年9 月24日之診
    斷證明書、財團法人振興復健醫學中心93年2 月4 日甲種診
    斷書及中華民國身心障礙手冊各1 紙在本院93年度交易字第
    199 號刑事案卷內可稽。又有關被告於未劃設標線路段未靠
    右側道路行駛，致生本件車禍之情，亦據證人即騎乘機車於
    原告後方之林洋平於前揭刑事案件偵查中陳述甚明。而原告
    四肢肌肉力氣較正常略差，記憶力及認知功能有障礙，腦波
    顯示右側額顳部有陣發性慢波等狀況，至93年10月20日回診
    時，仍無任何改善，亦有行政院國軍退除役官兵輔導委員會
    臺北榮民總醫院93年11月15日北總神字第0930013524號函各
    1 紙在前揭刑事案卷內可稽，於該刑事判決中並認為該傷害
    已達終身難治之程度，屬重傷害。按汽車除行駛於單行道或
    指定行駛於左側車道外，在未劃標線之道路，應靠右行駛。
    但遇有特殊情況必須行駛左側道路時，除應減速慢行外，並
    注意前方來車及行人。次按汽車行駛時，駕駛人應注意車前
    狀況，道路交通安全規則第95條、第94條第3 項前段分別訂
    有明文。本件被告駕車行經前開道路，自應注意遵守上開規
    定，而參之當時天候晴、有夜間照明，顯無不能注意之情事
    ，詎其竟疏於注意仍行駛於左側道路，且亦未注意前方來車
    ，致撞擊原告之機車，使原告受傷，被告顯有過失，而被告
    之過失駕駛行為，核與原告之受傷間，具有相當因果關係。
    本院93年度交易字第199 號刑事判決並據以認定被告構成過
    失重傷害罪，判處被告有期徒刑6 月，得易科罰金，有該刑
    事判決在卷可稽。前揭事實，為被告所不爭執，自堪信為真
    實。足認被告因過失傷害他人，應負侵權行為之損害賠償責
    任。
  (二)按「因故意、過失不法侵害他人之權利者，負損害賠償責任
    」、「汽車、機車或其他非依軌道行駛之動力車輛，在使用
    中加損害於他人者，駕駛人應賠償因此所生之損害」、「不
    法侵害他人之身體或健康者，對於被害人因此喪失或減少勞
    動能力或增加生活上之需要時，應負損害賠償責任」、「不
    法侵害他人之身體、健康、名譽、自由、信用、隱私、貞操
    ，或不法侵害其他人格法益而情節重大者，被害人雖非財產
    上之損害，亦得請求賠償相當之金額」，民法第184 條第1
    項前段、第191 條之2 、第193 條第1 項、第195 條第1項
    前段分別定有明文。查本件被告駕車過失撞及原告致傷之事
    實，業如前述，原告依上揭規定請求被告負損害賠償之責，
    洵非無據。就原告請求賠償之項目及金額，其中92年8 月28
    日至95年6 月間之醫藥費用共246,293 元，92年9 月9 日至
    同年11月20日看護費用158,400 元，就診車資計算至95年7
    月7 日共22,320元部分（共計427,013 元），業經原告提出
    收據在卷，並為被告所不爭執，應屬可採，兩造有爭執者僅
    餘勞動能力之損害及非財產上損害，爰審酌如下：
  1.喪失勞動能力之損害：原告主張其因車禍受傷，已終生不能
    工作，以每月月薪17,400元計算，自92年8 月29日至132 年
    7 月3 日，即原告滿60歲退休時，依目前銀行存款利息年息
    1.645%扣除93年11月25日以後之中間利息，被告共應賠償原
    告喪失勞動能力之損害7,141,386 元等語。被告則辯稱前於
    92年12月8 日行車事故鑑定時即發現原告能獨自快步行走，
    於94年12月2 日又發現原告出現在東南技術學院徒步行走，
    且騎機車等紅綠燈時以單腳和雙腳支撐，足見原告已無須他
    人長期陪伴，又以原告於東南技術學院之成績，尚較受傷前
    進步，足見原告提出之鑑定報告不可採云云。經查，原告業
    於95年2 、3 月間至台北榮民總醫院為職能鑑定，鑑定結果
    認為原告整體功能表現與一般人相較為下等程度，明顯受到
    腦傷後遺症之影響，與其受傷前之功能相較，有明顯下降之
    情形，主要限制包括動作、反應之啟動與作業過慢，視覺有
    複視問題，有時會有暈眩情形，原先語辭、語彙與數學計算
    等知識技巧明顯遺失大半，一般作業時欠缺主動性反應，對
    外界刺激、要求、互動時，欠缺主動、立即、適當之回應或
    因應之能力，持續性注意力差，結論為：以目前原告之表現
    推估，不具備進入競爭性職場之工作能力，而需大量獨立生
    活與職業認知功能等復健治療，之後才可考慮是否可進入庇
    護性訓練，有該院95年5 月12日北總企字第0950008694號函
    在卷可稽，並據證人即參與前揭鑑定之該院復健醫學部技師
    己○○於95年8 月28日到庭證稱：「（提示心理社會衡鑑報
    告，該報告是否你所製作？）是，是在95年2 月13日到3月8
    日做的。我們總共分3 次評估，原告每次來半天。我鑑定的
    結果我認為原告溝通看起來還好，但是書寫及閱讀能力尚在
    5 、6 年級程度。對未來沒有計畫，我認為是腦傷之後的結
    果。作業方面在百分等級1 以下，有顯著的障礙。我認為原
    告無法回憶舊的東西，新的東西也無法記住。原告可以跟著
    畫平面的圖但是無法辨識是什麼東西。原告的智力測驗是百
    分等級是最差的一項，已經可以請領殘障手冊了。我之前在
    93年1 月已經有幫原告做過一次鑑定，當時的狀況跟這次情
    況差不多」等語，證人即該院部副技師丁○○亦於同日到庭
    證稱：「（提示職能鑑定報告，是否你製作？）是我做的。
    我做2 月16、17日2 個半天。主要是鑑定將來的功能性。原
    告的反應有比較慢，比較延緩的。原告撞擊後他的視覺也有
    問題，凡是要精細的操作時會比較慢，原告的視覺會有複視
    的現象。家屬會比較擔心原告會有突發的暈眩狀況發生。原
    告欠缺主動性，需要有人督促提醒。整體而言，能力上與之
    前有極大的落差。我認為以目前的程度，原告沒有進入職場
    的競爭性」、「（原告智能減退的問題將來是否能夠改善？
    ）以目前的狀況來講，原告即使有進步，被保護性也比較高
    。可能還是要在被保護被督導的環境下才可以」等語，本院
    並當庭播放被告提出其私下錄製於94年12月2 日發現原告在
    東南技術學院徒步行走及騎機車之光碟畫面，證人己○○及
    丁○○雖認為以光碟呈現之影像，相較其評估狀況可能是在
    外面獨立性高一點，但以鑑定結果來看，原告騎機車是很危
    險的，且以光碟呈現的片段資料，並無法判斷當時原告實際
    狀況等語，而證人即該院醫師甲○○於同日亦證稱：「我根
    據病人主觀描述的客觀評估。我在92年評估原告肢體障礙已
    經差不多復原。但是腦傷主要問題在認知功能，在門診中，
    可以發現原告的注意力不集中，但是詳細的鑑定就請鄭老師
    （玲宜）及黃老師（瑞瑛）來做。至於腦波變慢的問題是神
    經內科在做，我無法判斷。光碟中的影像顯示原告的肢體障
    礙比來看診時要好，但是認知障礙從片段中無法判斷情況如
    何」等語，足認原告於車禍後肢體受傷情形雖大致痊癒，但
    腦傷之後遺症則致原告反應遲緩，欠缺主動、立即回應之能
    力，故不具備進入競爭性職場之工作能力，且其前次於93年
    鑑定至今，狀況並未改善，亦難認原告未來能有大幅度之進
    步，足認原告主張其已全部喪失勞動能力等情，應屬可採。
    至於財團法人振興復健醫學中心前於94年11月4 日雖曾以94
    振醫第0000001209號函覆本院稱：「依病歷記載及參考勞工
    保險殘障標準，病患之病情較接近" 項目90" 之描述：上肢
    三大關節中有一大關節遺存顯著運動障害。依此參考之殘等
    為第11等級。目前殘廢評量無法以百分比表示功能喪失程度
    ，請以殘廢等級參考之」等語（本院二卷9 頁），惟其僅就
    原告肢體損傷情形為評估，並未及於腦傷後遺症所生之影響
    ，尚難據以為有利於被告之認定。至於原告車禍後在東南技
    術學院之成績，於93年9 月復學後第4 學年或第5 學年，成
    績均在60分以上，較前3 學年即92年6 月以前經常不及格，
    分數上固然較好，有該學院95年2 月13日東教字第09500006
    70號函在卷可稽（本院二卷39至41頁），然據證人即原告就
    讀班上之導師陳錦瑞於95年8 月28日到庭證稱：「我是東南
    技術學院的老師，原告是我班上的學生，在93年轉學進來，
    當時原告轉進來時已經有發生障礙的問題。學校會通知全部
    的老師，學校的立場就是讓原告可以畢業」、「原告剛開始
    的時候肢體動作還好，但是後來有跌倒過幾次，5 年級時身
    體比較不好，原告體育課都在旁邊看，老師也不敢要他上。
    原告的母親常常來學校，因為原告的功課跟不上，有一些輔
    導的課要上」、「（原告實際上的分數應該是如何？）因為
    原告進來時身體已經有障礙，至於分數老師自己都會衡量，
    時間到就讓他畢業」等語，足見原告車禍受傷之後雖回到東
    南技術學院上課，但因身體上有障礙，老師在分數上採取較
    寬鬆之立場，讓原告可以畢業，應認被告主張原告於車禍後
    反而成績更好，並無喪失勞動能力云云，並非可採。原告既
    已喪失全部之勞動能力，依原告主張其車禍前曾於加油站兼
    職當加油工，中國石油股份有限公司為其投保每月薪資17,4
    00元，有原告提出之勞工保險被保險人投保資料表在卷可稽
    ，應認原告主張以月薪17,400元計算勞動能力，應屬可採。
    原告主張自車禍翌日即92年8 月29日計算至132 年7 月3 日
    ，以前揭月薪計算損害賠償，於92年8 月29 日 至93年11月
    24日（起訴狀繕本送達被告），毋庸扣除中間利息，於93年
    11月25日至132 年7 月3 日，應扣除中間利息等語，查原告
    於73年9 月2 日出生，有身心障礙手冊在卷可稽，其應於滿
    60歲時退休，原告主張勞動能力損失計算至132 年7 月3 日
    ，尚屬可採，而利率未約定者，依民法第203 條規定，應以
    週年利率5%計算，有關中間利息之扣除，自應從之，原告主
    張依目前銀行存款利率年息1.645%扣除中間利息，應非可採
    。是以，原告得請求自92年8 月29日至132 年7 月3 日喪失
    勞動能力之損害賠償，應為4,741,558 元（計算式詳如附表
    ），逾此範圍則無理由。至於被告聲請調查其拍攝原告在行
    車事故鑑定調查已可行走及醫院講電話畫面之光碟，並聲請
    傳喚證人黃寶祥，欲證明原告於92年在醫院中已可不用持扶
    助器行走等情，然查原告肢體痊癒後可騎機車及無須扶助器
    即可行走等情形，業據本院當庭勘驗被告所提前揭94年12月
    2 日光碟畫面足可證明，且原告就此事實亦未爭執，而該事
    實仍不足以推翻前揭有關原告腦傷後遺症之認定，應認該光
    碟及證人並無調查之必要，附此敘明。
  2.非財產上損害賠償：查原告因本件車禍受有頭部外傷合併腦
    挫傷及右側腦出血、左側骨盆骨折，經送醫治療後，仍有左
    側肢體肌無力及控制障礙之情形、力量約四分併反射異常之
    中度肢障，且造成記憶力及認知功能障礙，於身體健康留下
    重大傷害，且終生不具備進入競爭性職場之工作能力，業如
    前述，而原告於車禍發生時尚未滿20歲，遭此鉅變，除腦部
    受到難以復原之傷害外，並致其一生無法自力工作謀生，足
    認原告因該車禍，肉體及精神上受到難以言喻之痛苦。本院
    審酌原告原係學生，於加油站兼任加油工之工作，每月薪資
    17,400元，被告係警員，每年薪資約8 、90萬元，並斟酌本
    件事故發生實際情況、原告因此所受痛苦之程度等一切情狀
    ，認原告受有非財產上損害賠償金額，於1,500,000 元之範
    圍內為適當，原告請求慰撫金3,000,000 元，核屬過高，故
    原告請求慰撫金在超過1,500,000 元以外部分，應予駁回。
  (三)按「給付無確定期限者，債務人於債權人得請求給付時，經
    其催告而未為給付，自受催告時起，負遲延責任，其經債權
    人起訴而送達訴狀，或依督促程序送達支付命令，或為其他
    相類之行為者，與催告有同一之效力」，「遲延之債務，以
    支付金錢為標的者，債權人得請求依法定利率計算之遲延利
    息」，民法第229 條第2 項、第233 條第1 項前段分別有明
    文規定。原告依侵權行為法律關係，請求被告賠償醫療費用
    246,293 元、看護費用158,400 元、車資22,320元、喪失勞
    動能力之損失4,741,558 元、慰撫金1,500,000 元，扣除原
    告已領取之第三人強制責任險710,000 元後，合計5,958,57
    1 元，及其中4,458,571 元（扣除1,500,000 元慰撫金部分
    ）自93年11月25日即附帶民事訴訟起訴狀繕本送達翌日起至
    清償日止，按法定週年利率5%計算之遲延利息部分（該部分
    金額已於附帶民事訴訟起訴狀中主張），為有理由，應予准
    許。逾上開範圍之請求，為無理由，則應駁回。
五、兩造均陳明願供擔保，聲請宣告假執行及免為假執行，經核
    原告勝訴部份，並無不合，爰酌定相當之擔保金額分別宣告
    之；其餘假執行之聲請，因原告之訴駁回而失所附麗，則不
    予准許。
六、本件判決基礎已臻明確，兩造其餘攻防方法及訴訟資料，經
    本院審酌後，核與判決不生影響，無逐一論駁之必要，併此
    敘明。
七、據上論結，本件原告之訴為一部有理由，一部無理由，依民
    事訴訟法第79條、第390 條第2 項、第392 條第2 、3 項判
    決如主文。
中    華    民    國    95    年    9     月    11    日
                  民事第一庭  法  官  高愈杰
以上正本證明與原本無異。
如對本判決上訴須於判決送達後20日內向本院提出上訴狀。
中    華    民    國    95    年    9     月    14    日
                              書記官  高楚安
附表：
以月薪17,400元計算
(一)92年8 月29日至93年11月24日（附民起訴狀繕本送達被告）
  共14月又27日，毋庸扣除中間利息
  17,400x(14+27/30)=259,260
(二)93年11月25日至132 年7 月3 日，共463 月又8 日
  原告主張依463 月計算，扣除依年息5%計算之中間利息
  （463個月之月別單利5/12%複式霍夫曼係數為257.00000000）
  17,400x257.00000000=4,482,298
                                       合計：4,741,558元


司法院資訊處製作；財團法人民間司法改革基金會備份。
